臺灣高雄地方法院民事判決　　　　　　 94年度簡上字第144號
上　訴　人　丁○○
訴訟代理人　陳水聰 律師
被上訴人　　甲○○
　　　　　　合作金庫銀行股份有限公司
法定代理人　丙○○
訴訟代理人　乙○○
當事人間第三人異議之訴事件，上訴人對於民國94年6 月21日本
院94年度雄簡字第2762號第一審簡易民事判決提起上訴，本院於
民國94年11月24日言詞辯論終結，判決如下：
    主      文
上訴駁回。
第二審訴訟費用由上訴人負擔。
    事實及理由
一、本件被上訴人甲○○經合法通知，未於言詞辯論期日到場，
    核無民事訴訟法第386 條所列各款之情形，爰依上訴人之聲
    請，由其一造辯論而為判決。
二、上訴人主張：坐落在高雄市○○區○○段3478之4 號土地（
    下稱系爭土地）及其上建號11530 號即門牌號碼為高雄市○
    ○區○○街140 號建物（下稱建號11530 號建物），雖為被
    上訴人甲○○所有，惟於民國78年前，被上訴人甲○○將系
    爭土地一部份提供予上訴人使用，上訴人曾在系爭土地上，
    自行出資興建建號26179 號未辦保存登記建物5 層樓（下稱
    系爭未保存登記建物），故系爭未辦保存登記建物乃屬上訴
    人所有。嗣於80年間，被上訴人甲○○以系爭土地及建號11
    530 號建物供擔保，向被上訴人合作金庫銀行股份有限公司
    （下稱合作金庫銀行）抵押借款，因無力償還，而遭被上訴
    人合作金庫銀行聲請本院以93年度執字第9493號強制執行，
    並聲請本院將系爭土地、建號11530 號建物及系爭未辦保存
    登記建物1 樓至5 樓部分一併查封拍賣，惟系爭未辦保存登
    記建物之第1 層樓（面積為22.36 平方公尺）既係上訴人出
    資建造，屬上訴人所有，且有獨立之出入門戶，為一獨立之
    建物，則上訴人就執行之標的物即未辦保存登記建物第1 層
    樓自有足以排除強制執行之權利，爰依強制執行法第15條之
    規定，提起第三人異議之訴。聲明求為判決：（一）本院93
    年度執字第9493號強制執行事件，關於系爭未辦保存登記建
    物中第1 層樓所有權全部，所為之強制執行程序，應予撤銷
    。（二）確認系爭未辦保存登記建物第1 層樓所有權全部，
    為原告所有等語。原審為上訴人敗訴之判決，上訴聲明求為
    判決：（一）原判決廢棄。（二）確認系爭未辦保存登記建
    物第1 層樓所有權全部，為上訴人所有。（三）本院93年度
    執字第9493號強制執行事件，對系爭未辦保存登記建物第1
    層樓所有權全部，所為之強制執行程序應予撤銷。（四）第
    一、二審訴訟費用由被上訴人負擔。
二、被上訴人合作金庫銀行則以：系爭未辦保存登記建物第1 層
    樓係於建號11530 號建物外另行增建，並不具有構造上及使
    用上之獨立性，不論系爭未辦保存登記建物第1 層樓係由何
    人所興建，已因原建物即建號11530 號建物所有權範圍擴張
    ，增建部分即屬原建物之一部分，而為建號11530 號建物所
    有人即被上訴人甲○○取得所有權，並為抵押權效力所及等
    語，資為抗辯。並於本院聲明求為判決：（一）上訴駁回。
    （二）第二審訴訟費用由上訴人負擔。
三、被上訴人甲○○未於言詞辯論期日到場，亦未提出書狀為任
    何聲明或陳述。
四、兩造不爭之事實：
（一）系爭土地及其上建號11530 號建物係被上訴人甲○○所有
      ，被上訴人甲○○於80年間，為擔保對被上訴人合作金庫
      銀行之借款，以系爭土地及其上建號11530 號建物設定抵
      押權予被上訴人合作金庫銀行。
（二）嗣因被上訴人甲○○無力償還借款，而經被上訴人合作金
      庫銀行向本院聲請以93年度執字第9493號強制執行拍賣系
      爭土地及其上建號11530 號建物，並經本院民事執行處將
      系爭未辦保存登記建物併予查封及拍賣。
（三）本院93年度執字第9493號強制執行程序現尚未終結。
五、本件兩造爭執點為上訴人對於系爭未辦保存登記建物第1層
    樓有無所有權，而足以排除被上訴人合作金庫銀行之強制執
    行？茲論述如下：
（一）按所有人於原有建築物之外另行增建者，如增建部分與原
      有建築物無任何可資區別之標識存在，而與之作為一體使
      用者，因不具構造上及使用上之獨立性，自不得獨立為物
      權之客體，原有建築物所有權範圍因而擴張，以原有建築
      物為擔保之抵押權範圍亦因而擴張。倘增建部分於構造上
      及使用上已具獨立性，即為獨立之建築物。苟其常助原有
      建築物之效用，而交易上無特別習慣者，即屬從物，而為
      抵押權之效力所及。若增建部分已具構造上之獨立性，但
      未具使用上之獨立性而常助原有建築物之效用者，則為附
      屬物。其使用上既與原有建築物成為一體，其所有權應歸
      於消滅；被附屬之原有建築物所有權範圍，則因二所有權
      歸於一所有權而擴張，抵押權之範圍亦因而擴張。是從物
      與附屬物雖均為抵押權之效力所及，惟兩者在概念上仍有
      不同（最高法院88年度台上字第485 號判決意旨參照）。
（二）查系爭未辦保存登記建物第1 層樓係增建在系爭土地上，
      緊連建號11530 號建物1 樓後方，係作為建號11530 號建
      物之廁所及雜物間，且與建號11530 號建物除以1 門相隔
      外，並無其他明顯可資區別之標識存在，且系爭未辦保存
      登記建物第1 層樓，本身亦無獨立之出入口，需藉由建號
      11530 號建物出入；此外，上訴人於本院93年度執字第94
      93號強制執行程序聲明異議時，所聲稱系爭未辦保存登記
      建物獨立出入口，經本院民事執行處勘驗結果，認上訴人
      所稱之獨立出入口係系爭未辦保存登記建物後方之一狹窄
      防火巷，寬僅約72公分，且在本院民事執行處勘驗當時，
      系爭未辦保存登記建物之後方為雜物所堆疊阻擋，無法進
      出等情，業經本院民事執行處於93年6 月15日，因93年度
      執字第9493號執行事件至現場勘驗無訛，有該事件執行筆
      錄影本1 份、照片15張在卷可稽，是該防火巷尚難認係供
      作正常通行之獨立出入口乙節，應堪認定。是系爭未辦保
      存登記建物第1 層樓與建號11530 號建物僅以1 門相隔外
      ，並無其他明顯可資區別之標識存在，足見系爭未辦保存
      登記建物第1 層樓並無構造上之獨立性；另因系爭未辦保
      存登記物第1 層樓僅有22.36 平方公尺，並無獨立之出入
      口，且作為建號11530 號建物之廁所、雜物間等用途，在
      使用上須與建號11530 號建物合為一體使用，足見系爭未
      辦保存登記建物第1 層樓在使用上亦不具有獨立性。綜上
      ，系爭未辦保存登記建物第1 層樓在構造上及使用上均不
      具有獨立性，不得獨立為物權之客體，原建物即建號1153
      0 號建物所有權範圍因而擴張，以原建物為擔保之抵押權
      範圍亦因而擴張，故被上訴人合作金庫銀行辯稱其抵押權
      效力及於系爭未辦保存登記建物第1 層樓，自得請求一併
      查封拍賣等語，堪以採信。
六、綜上所述，系爭未辦保存登記建物第1 層樓因不具有構造上
    及使用上之獨立性，原建物即建號11530 號建物所有權範圍
    因而擴張，以原建物為擔保之抵押權範圍亦因而擴張，故系
    爭未辦保存登記建物第1 層樓縱為上訴人出資興建，上訴人
    亦未能取得系爭未辦保存登記建物第1 層樓之所有權，仍為
    被上訴人合作金庫銀行之抵押權效力所及，故上訴人對於未
    辦保存登記建物第1 層樓即未有足以排除強制執行之權利，
    其本於所有權依強制執行法第15條之規定提起第三人異議之
    訴，請求就本院93年度執字第9493號強制執行事件，關於系
    爭未辦保存登記建物第1 層樓所有權全部，所為之強制執行
    程序，予以撤銷，及確認系爭未辦保存登記建物第1 層樓所
    有權全部，為上訴人所有，均為無理由，原審據以判決上訴
    人敗訴，並無違誤，上訴意旨仍執前詞指摘原判決不當，求
    予廢棄改判，為無理由，應予駁回。
七、據上論結，本件上訴為無理由，依民事訴訟法第436 條之1
    第3 項、第449 條第1 項、第385 條第1 項前段、第78條，
    判決如主文。
中　　華　　民　　國　　94　　年　　12　　月　　2 　　日
                  民事第二庭  審判長  法  官  鄭月霞
                                      法　官  蘇雅慧
                                      法　官  邱泰錄
上為正本係照原本作成。
本判決不得上訴。
中　　華　　民　　國　　94　　年　　12　　月　　2 　　日
                                      書記官  鄭翠蘭
